臺灣雲林地方法院民事判決
110年度重訴字第22號
原      告  蔡永祥  
            蔡水木  
            蔡金贊  
            長榮開發建築有限公司

法定代理人  吳英桃  
前列四人共同
訴訟代理人  張惟惇  
前列蔡永祥、蔡水木、蔡金贊、長榮開發建築有限公司


被      告  戴叔奎  
            戴淵銘  

            戴銘錫  
            戴寬利  
            鄭戴惠珠
            戴伸亦  
            戴俊綸  
            戴世榮  
            戴安邦  
            戴伊君（即戴寬泰之承受訴訟人）

            戴欣晉  
            戴宗廷  
訴訟代理人  陳  淑  
被      告  蔡秀鳳  
            戴寬志  
            戴冠永  
            戴文俊  
            戴進成  
            戴秀男  
            戴秀福  
            戴秀煌  
            戴  甘  
            吳戴桂花

            戴秀祝  

            陳  栗  
            戴寬瑞  
            戴麗枝  
            戴寬隆  
            戴麗葉  
            戴麗鳳  
            戴麗雀  
            戴寬明  
            戴麗華  
            戴寬田  
            戴寬生  
            戴寬文  
            戴艷蔻  
            戴艶雲  
            戴陳蕊  
            戴淑貞  
            戴昕楷  
            戴廷和  
            蔡景川  
            蔡欣樫  


            蔡欣修  

            蔡吳絹  
            蔡春榮  
訴訟代理人  蔡許錦鑾
上列當事人間請求確認通行權存在等事件，本院於民國111年3月
30日言詞辯論終結，判決如下：
    主  文
確認原告就被告戴叔奎、戴淵銘、戴銘錫、戴寬利、鄭戴惠珠、
戴伸亦、戴俊綸、戴世榮、戴安邦、戴伊君、戴欣晉、戴宗廷、
蔡秀鳳、戴寬志、戴冠永、戴文俊、戴進成、戴秀男、戴秀福、
戴秀煌、戴甘、吳戴桂花、戴秀祝、陳栗、戴寬瑞、戴麗枝、戴
寬隆、戴麗葉、戴麗鳳、戴麗雀、戴寬明、戴麗華、戴寬田、戴
寬生、戴寬文、戴艷蒄、戴艶雲、戴陳蕊、戴淑貞、戴昕楷、戴
廷和共有坐落雲林縣○○鎮○○段000地號土地內如雲林縣北港
地政事務所民國109年11月12日土地複丈成果圖(下稱附圖)所示
編號B部分，面積2.33平方公尺土地有通行權存在。
前項被告應容忍原告在前項通行權範圍內之土地上鋪設柏油(或
水泥)以供通行及埋設電線、水管、瓦斯管或其他管線，且不得
為妨礙原告通行之行為。
確認原告就被告蔡景川、蔡欣樫、蔡欣修、蔡吳絹、蔡春榮共有
坐落雲林縣○○鎮○○段000地號土地內如附圖所示編號A部分、
面積2.74平方公尺土地有通行權存在。
前項被告應容忍原告在前項通行權範圍內之土地上鋪設柏油(或
水泥)以供通行及埋設電線、水管、瓦斯管或其他管線，且不得
為妨礙原告通行之行為。
訴訟費用由原告負擔。　
    事實及理由
壹、程序事項：
一、按訴訟繫屬中為訴訟標的之法律關係，雖移轉於第三人，於
    訴訟無影響。此乃當事人恆定原則，民事訴訟法第254 條第
    1 項定有明文。本件被告鄭戴惠珠於訴訟繫屬中之民國110
    年8月24日將其所有坐落雲林縣○○鎮○○段000地號土地（下稱
    系爭641地號土地）之應有部分72分之1，以贈與為原因移轉
    登記予鄭雪萍(後改名為鄭戴雪萍)；被告戴寬瑞、戴麗枝、
    戴麗鳳、戴麗華、戴寬文於訴訟繫屬中之110年12月16日將
    其所有之系爭641地號土地之應有部分各528分之1，以贈與
    為原因移轉登記予戴子鈞，並經雲林縣北港地政事務所（下
    稱北港地政）辦理移轉登記完畢，此有原告提出之系爭641
    地號土地第一類土地登記謄本(地號全部)在卷為憑【見本院
    110年度重訴字第22號卷(下稱本院卷)㈢第223頁至第243頁】
    ，本件自有民事訴訟法第254 條第1 項前段當事人恆定原則
    之適用，是本件判決就關於被告鄭戴惠珠、戴寬瑞、戴麗枝
    、戴麗鳳、戴麗華、戴寬文部分，並不因其於訴訟繫屬中移
    轉所有權予鄭雪萍(後改名為鄭戴雪萍)、戴子鈞，而有影響
    ，受讓權利之鄭雪萍(後改名為鄭戴雪萍)、戴子鈞自亦受本
    件判決之拘束，先予敘明。
二、按當事人死亡者，訴訟程序在有繼承人、遺產管理人或其他
    依法令應續行訴訟之人承受其訴訟以前當然停止；第168 條
    至第172 條及前條所定之承受訴訟人，於得為承受時，應即
    為承受之聲明；聲明承受訴訟，應提出書狀於受訴法院，由
    法院送達於他造，民事訴訟法第168 條、第175 條第1 項、
    第176條分別定有明文。經查，被告戴寬泰於本件訴訟繫屬
    中即110年1月16日死亡，被告戴伊君為其繼承人，已於110
    年12月2日具狀聲明承受訴訟，原告於111年1月12日言詞辯
    論時當庭同意戴伊君承受訴訟(見本院本院卷㈢第298頁)，符
    合上開規定，合先敘明。
三、按訴狀送達後，原告不得將原訴變更或追加他訴。但請求之
    基礎事實同一者，不在此限。民事訴訟法第255條第1項第2
    款定有明文。查，本件原告起訴原聲明：「⒈確認原告就被
    告戴叔奎、戴淵銘、戴銘錫、戴寬利、鄭戴惠珠、戴伸亦、
    戴俊綸、戴世榮、戴安邦、戴寬泰、戴欣晉、戴宗廷、蔡秀
    鳳、戴寬志、戴冠永、戴文俊、戴進成、戴秀男、戴秀福、
    戴秀煌、戴甘、吳戴桂花、戴秀祝、陳栗、戴寬瑞、戴麗枝
    、戴寬隆、戴麗葉、戴麗鳳、戴麗雀、戴寬明、戴麗華、戴
    寬田、戴寬生、戴寬文、戴艷蒄、戴艶雲、戴陳蕊、戴淑貞
    、戴昕楷、戴廷和共有系爭641地號土地內如附圖所示編號A
    部分面積1.96平方公尺土地有通行權存在；⒉前項被告應容
    忍原告在前項通行權範圍內之土地上鋪設柏油(或水泥)以供
    通行及埋設電線、水管、瓦斯管或其他管線，且不得為妨礙
    原告通行之行為；⒊確認原告就被告蔡景川、蔡欣樫、蔡欣
    修、蔡吳絹、蔡春榮共有坐落雲林縣○○鎮○○段000地號土地
    （下稱系爭649地號土地）內如附圖所示編號B部分、面積2.
    4平方公尺土地有通行權存在；⒋前項被告應容忍原告在前項
    通行權範圍內之土地上鋪設柏油(或水泥)以供通行及埋設電
    線、水管、瓦斯管或其他管線，且不得為妨礙原告通行之行
    為；⒌訴訟費用由原告負擔」，其後於111年1月15日具狀將
    上開聲明變更為「㈠確認原告就被告戴叔奎、戴淵銘、戴銘
    錫、戴寬利、鄭戴惠珠、戴伸亦、戴俊綸、戴世榮、戴安邦
    、戴伊君、戴欣晉、戴宗廷、蔡秀鳳、戴寬志、戴冠永、戴
    文俊、戴進成、戴秀男、戴秀福、戴秀煌、戴甘、吳戴桂花
    、戴秀祝、陳栗、戴寬瑞、戴麗枝、戴寬隆、戴麗葉、戴麗
    鳳、戴麗雀、戴寬明、戴麗華、戴寬田、戴寬生、戴寬文、
    戴艷蒄、戴艶雲、戴陳蕊、戴淑貞、戴昕楷、戴廷和共有系
    爭641地號土地內如北港地政109年11月12日土地複丈成果圖
    (下稱附圖)所示編號B部分，面積2.33平方公尺土地有通行
    權存在；㈡前項被告應容忍原告在前項通行權範圍內之土地
    上鋪設柏油(或水泥)以供通行及埋設電線、水管、瓦斯管或
    其他管線，且不得為妨礙原告通行之行為；㈢確認原告就被
    告蔡景川、蔡欣樫、蔡欣修、蔡吳絹、蔡春榮共有系爭649
    地號土地內如附圖所示編號A部分、面積2.74平方公尺土地
    有通行權存在；㈣前項被告應容忍原告在前項通行權範圍內
    之土地上鋪設柏油(或水泥)以供通行及埋設電線、水管、瓦
    斯管或其他管線，且不得為妨礙原告通行之行為；㈤訴訟費
    用由原告負擔。」(見本院卷㈢第299頁至第304頁)，核與上
    開規定相符，應予准許。
四、本件除被告蔡景川、蔡欣修、蔡吳絹、蔡春榮外，其餘被告
    經本院合法通知，未於最後言詞辯論期日到場，核無民事訴
    訟法第386 條各款所列情形，爰依原告之聲請，由其一造辯
    論而為判決。
貳、實體事項：
一、原告起訴主張：
　  ㈠坐落雲林縣○○鎮○○段000地號土地(下稱系爭647地號土地)
      為原告蔡永祥、蔡水木、蔡金贊及長榮開發建築有限公司
      所共有。系爭647地號土地為他人所有之同段646、648、6
      58地號土地及被告所有之系爭641、649地號土地（下除分
      稱外，合稱系爭641地號二筆土地)所圍繞，與公路無適宜
      之聯絡，需經由系爭641地號二筆土地聯絡並通行至現有
      道路(新西段639及850地號土地)。系爭641地號土地為被
      告戴叔奎、戴淵銘、戴銘錫、戴寬利、鄭戴惠珠、戴伸亦
      、戴俊綸、戴世榮、戴安邦、戴伊君、戴欣晉、戴宗廷、
      蔡秀鳳、戴寬志、戴冠永、戴文俊、戴進成、戴秀男、戴
      秀福、戴秀煌、戴甘、吳戴桂花、戴秀祝、陳栗、戴寬瑞
      、戴麗枝、戴寬隆、戴麗葉、戴麗鳳、戴麗雀、戴寬明、
      戴麗華、戴寬田、戴寬生、戴寬文、戴艷蒄、戴艶雲、戴
      陳蕊、戴淑貞、戴昕楷、戴廷和（下稱被告戴叔奎等人）
      所共有；系爭649地號為被告蔡景川、蔡欣樫、蔡欣修、
      蔡吳絹、蔡春榮（下稱被告蔡景川等人）所共有，合先敘
      明。
　  ㈡今原告為建築房屋，前以系爭647地號土地向雲林縣政府申
      請建築線指定，該機關函覆「經查該地段地號未臨接道路
      ，故無法指定(示)建築線」；若未經法院確認原告通行範
      圍，恐影響原告對系爭土地之利用，而此不安狀態，得以
      本案確認判決除去之，故原告請求法院以判決認定可通行
      範圍，應認有即受確認判決之法律上利益。
　　㈢按土地因與公路無適宜之聯絡，致不能為通常使用時，除
      因土地所有人之任意行為所生者外，土地所有人得通行周
      圍地以至公路；前項情形，有通行權人應於通行必要之範
      圍內，擇其周圍地損害最少之處所及方法為之，民法第78
      7條第1項、第2項前段定有明文。
　　㈣又袋地通行權，非以袋地與公路有聯絡為已足，尚需使其
      能為通常之使用，而是否為通常使用之必要，除須斟酌土
      地之位置、地勢及面積外，尚應考量其用途。故袋地為建
      地時，倘准許通行之土地，不敷袋地建築之基本要求，自
      不能謂已使袋地能為通常之使用(最高法院87年度臺上字
      第2247號判決意旨參照)。雖鄰地通行權之功能在解決與
      公路無適宜聯絡袋地之通行問題，不在解決袋地之建築問
      題，固不能僅以建築法或建築技術上之規定為酌定通行事
      項之基礎；但通行鄰地之目的既在使袋地得為通常之使用
      ，是於袋地為建築時，即須將其建築列入考量。若准許通
      行之土地，不足敷袋地建築之基本需求，尚不能謂已使為
      建地之袋地為通常之使用(最高法院85年度臺上字第3141
      號判決意旨參照)。
　　㈤另土地所有人非通過他人之土地，不能設置電線、水管、
      瓦斯管或其他管線，或雖能設置而需費過鉅者，得通過他
      人土地下而設置之。但應擇其損害最少之處所及方法為之
      ，並應支付償金；有通行權人於必要時，得開設道路，為
      民法第786條第1項、第788條第1項前段所明定。
　　㈥綜上所述，系爭647地號土地為袋地且非原告任意行為而產
      生，並欲作建築房屋使用(使用分區為住宅區用地)，依建
      築技術規則建築設計施工編第2條第1項第4款之規定，通
      行土地之寬度不得小於6公尺。原告所有系爭土地與公路
      無適宜之聯絡，而有通行周圍他人土地以至公路之必要，
      而被告所有系爭641地號二筆土地內如附圖所示編A部分，
      面積2.74平方公尺土地、編號B部分，面積2.33平方公尺
      土地，為原告於通行之必要範圍內，能適度發揮袋地之經
      濟價值，且係造成周圍土地損害最少之處所及方法(因位
      於系爭641地號二筆土地邊陲位置，且面積狹小，難以利
      用，未造成被告過大負擔)。再者，系爭647地號土地為住
      宅區用地，既得建築房屋居住使用，自有於通行範圍內鋪
      設柏油(或水泥)以供通行及設置電線、水線、瓦斯管或其
      他管線之需要。從而，原告依據民法第786條、第787條之
      規定，為此狀請鈞院判決如訴之聲明，俾保權益。
　　㈦並聲明：如主文所示。
二、被告方面：
　　㈠被告戴錫銘前曾到院稱：
　　  不同意原告通行附圖所示編號A、B部分土地，因為原告並
      未與被告事先協調，就直接起訴進來法院。
　　㈡被告戴寬利前曾到院稱：
　　  不同意原告通行附圖所示編號A、B部分土地。請求駁回原
　　  告之訴，訴訟費用由原告負擔。
　　㈢被告戴宗廷前曾到院稱：
      不同意原告所提之通行方案。系爭641地號土地本來與同
      段639地號土地是同一塊的，而且原告可以通行同段658地
      號土地。
　　㈣被告戴進成前曾到院稱：
  　　我本身的土地有同段641、646、639、624地號等四筆土
　　  地，現在同段639及624地號土地是道路，但還是私有地，
　　  原告要求從系爭641地號土地的B點，其實是跟同段639地
　　  號土地原本是一整片，之前的地號是同段234地號土地，
　　  是不是一定要從系爭641地號土地經過。從後面之同段65
　　  8地號土地也可以經過，而且道路還是五米寬，前面道路
　　  是四米寬，既然可以從五米寬的道路經過，為何要從四米
　　  寬的道路經過？
　　㈤被告蔡景川、蔡欣樫、蔡欣修、蔡吳絹、蔡春榮部分：
　　  ⒈被告蔡景川部分：
　　　　⑴我離鄉背井在臺北努力的生活，忽然收到法院的通知
          才知道自己莫名其妙的成為被告，清明節回家掃墓時
          聽聞家鄉長輩也有收到北港簡易庭函(家鄉長輩告知
          原告蔡永祥說沒有惡意，要我們可以不要理會)，結
          果上星期又收到法院民事庭通知書(110年4月28日上
          午9時10分要開庭)，我不懂法律但我感覺祖先留下來
          的土地會被原告用惡劣的方式給剝奪，因要上班無法
          出庭，還請庭上能為小民捍衛祖產(我不知道原告蔡
          永祥是誰，為什麼要告我，造成我的困擾與壓力)。
　　　  ⑵若依原告之請求進出，會對到我們的房子，因為不是
          順著路進去的。
  　　⒉被告蔡欣修部分：
　　    ⑴原告沒有找我們談通行權，就直接向法院起訴，這樣
          是不是浪費國家資源。
　　    ⑵我有將圖畫出來，路應該是要直直走，但他要走的路
          會直接對到我們的房子，這樣包含消防車會無法通行
          ，連轉彎都無法轉。
　　  ⒊被告蔡欣樫曾到院稱：
　　　  現今房價貴的嚇人，蓋房子來賣很好賺，原告蔡永祥等
        人為了能在他的土地上蓋房出售，苦無出入道路之土地
        ，竟然直接告上法院，想藉由法院判決使被告讓出土地
        給原告。我們的土地是祖先留下來的，我們對這片土地
        有深厚的感情，希望能守住這片家園代代相傳，今天原
        告想藉法律程序使我們讓出土地，只是想蓋房子牟利，
        請法官三思。
　　  ⒋被告蔡吳絹部分：
　　    不同意原告通行附圖所示編號A、B部分土地。原告沒有
        事先跟我們協調，為何我們的土地要無故的讓他們通行
        。
　　  ⒌被告蔡春榮部分：
 　　　不同意原告通行附圖所示編號A、B部分土地。原告沒有 
       事先跟我們協調，為何我們的土地要無故的讓他們通 行
       。原告應該要先跟我們協調。
　　　⒍被告蔡景川、蔡欣樫、蔡欣修、蔡吳絹、蔡春榮共同具
        狀表示：
　　　　⑴原告所有之系爭647地號土地及同段648地號土地原本
          是同一個地主，早年是從同段658地號土地出入，同
          段658地號土地是國有道路，請法官調閱查證。我們
          的祖先知道我們的土地沒有道路及大排水溝，把自己
          的土地劃分同段733地號土地和同段740地號土地並與
          戴氏家族提供同段639地號土地來共同開設道路，變
          成今日的既成道路，那當初系爭647地號土地與同段6
          48地號土地沒有一起提供土地出來做道路和大排水溝
          ，現在土地賣給原告，原告購買土地時已經知道原地
          主是從同段658地號土地出入，因為當時同段733、74
          0、639地號土地馬路邊有一條一米以上的大排水溝，
          根本沒有辦法通行過去系爭647地號土地，原告明知
          道他們是從同段658地號土地出入，現在看到政府把
          我們的私設道路變成既成道路及大排水溝已經加蓋，
          原告想在系爭土地上蓋房子來賣，在提告前跟我們長
          輩借系爭641、649地號部分土地鋪路，讓系爭647地
          號土地可以連接同段639、740地號土地道路，以便傾
          倒另一處開發土地的廢土，不料好心借地供給原告傾
          倒廢土完成後沒有幫我們把土地復原，卻於一年後對
          我們提出袋地通行權之訴訟，這樣對我們太不公平了
          。請求原告依舊由同段658地號土地出入，避免損害
          我方權益。
　　    ⑵原告為了自己的利益想把系爭647地號土地發揮最好的
          使用，刻意不順著同段639和740地號土地的既成道路
          而其將通行道路偏移，這樣將來房子蓋好後從系爭64
          7地號土地出入，人員車子會因同段738地號土地房子
          阻擋視線而可能造成車禍人員傷亡，也可能造成消防
          雲梯車無法轉彎造成救災延誤。
　　    ⑶以都市道路計劃馬路應該順著路直線開發，這樣依同
          段639和740地號土地的既成道路走，不會經過附圖所
          示之編號A地，原告不要為了自己的利益，造成附圖
          所示編號A地對面之同段738地號土地房子路沖，住在
          家裡還要擔心對面車子不小心直接衝到家裡來.依民
          法第787條第2項有通行權人應於通行必要之範圍内，
          擇其周圍地損害最少方法，如果按原告想從系爭641
          、649地號土地通行，已經嚴重危害人民安全。
　　　　⑷原告明知道自己可以從同段658地號土地出入，還對被
          告提出袋地通行權之訴訟。為自己的利益又刻意經過
          附圖所示編號A地，不順著馬路直線通行，可能危害
          人民安全。以上二項原告不願意事先找被告溝通而直
          接提告，已經造成被告南北奔波經濟損失，被告認為
          原告已經對附圖所示編號A地所有權人造成濫告，訴
          請法官裁定盡快判決及原告是否造成濫告。
　      ⑸退步言之，附圖所示編號A地全部所有權人同意委託他
          人與原告協商，原告當初買系爭647地號土地已經知
          道是從同段658地號土地出入，現在建商評估要從同
          段639、740、733地號土地既成道路進出，這樣比從
          同段658地號土地進出，房價會高出兩成以上也比較
          好賣。附圖所示編號A地全部所有權人願意把系爭649
          地號土地及同段650 地號土地賣給原告，但原告要按
          照二十多年前，找民意代表與我們長輩談要用新臺幣
          (下同)550萬元買，當時因其中有長輩不同意所以沒
          賣成功，現在原告如果真心要買系爭649地號土地及
          同段650地號土地，按當時開價550萬元加百分之20的
          價格賣給原告，及保證將來蓋房子不會讓同段738、7
          37、736、735、734地號土地房子有路沖的問題. 找
          原告協商已經超過一個月了，目前原告遲遲不願正面
          回覆。
        ⑹並聲明：原告之訴駁回。訴訟費用由原告負擔。
　　㈥被告戴叔奎、戴淵銘、鄭戴惠珠、戴伸亦、戴俊綸、戴世
      榮、戴安邦、戴伊君、戴欣晉、蔡秀鳳、戴寬志、戴冠永
      、戴文俊、戴秀男、戴秀福、戴秀煌、戴甘、吳戴桂花、
      戴秀祝、陳栗、戴寬瑞、戴麗枝、戴寬隆、戴麗葉、戴麗
      鳳、戴麗雀、戴寬明、戴麗華、戴寬田、戴寬生、戴寬文
      、戴艷蒄、戴艶雲、戴陳蕊、戴淑貞、戴昕楷、戴廷和未
      於言詞辯論期日到場，亦未提出準備書狀作何聲明或陳述
      。
三、本院之判斷：
　　㈠系爭641地號土地為被告戴叔奎等人所共有；系爭649地號
      土地為被告蔡景川等人所共有，為兩造所不爭執，並有各
      該土地之土地登記第一類謄本（所有權個人全部）在卷可
      稽（北港簡易庭109年度港簡字第225號卷【下稱港簡卷】
      第29頁至第55頁），自無疑義。
　　㈡原告主張系爭647地號土地為原告蔡永祥、蔡水木、蔡金贊
      及長榮開發建築有限公司所共有。系爭647地號土地為他
      人所有之同段646、648、658地號土地及被告所有之系爭6
      41、649地號土地所圍繞，與公路無適宜之聯絡等情，亦
      有地籍圖謄本及北港簡易庭109年9月17日勘驗筆錄在卷可
      憑（港簡卷第23頁、第238頁），故系爭647地號土地確為
      與公路無適宜聯絡之袋地，亦屬可信。
　　㈢按土地因與公路無適宜之聯絡，致不能為通常使用時，除
      因土地所有人之任意行為所生者外，土地所有人得通行周
      圍地以至公路；前項情形，有通行權人應於通行必要之範
      圍內，擇其周圍地損害最少之處所及方法為之，民法第78
      7條第1項、第2項前段定有明文。又袋地通行權，非以袋
      地與公路有聯絡為已足，尚需使其能為通常之使用，而是
      否為通常使用之必要，除須斟酌土地之位置、地勢及面積
      外，尚應考量其用途。故袋地為建地時，倘准許通行之土
      地，不敷袋地建築之基本要求，自不能謂已使袋地能為通
      常之使用(最高法院87年度臺上字第2247號判決意旨參照)
      。雖鄰地通行權之功能在解決與公路無適宜聯絡袋地之通
      行問題，不在解決袋地之建築問題，固不能僅以建築法或
      建築技術上之規定為酌定通行事項之基礎；但通行鄰地之
      目的既在使袋地得為通常之使用，是於袋地為建築時，即
      須將其建築列入考量。若准許通行之土地，不足敷袋地建
      築之基本需求，尚不能謂已使為建地之袋地為通常之使用
      (最高法院85年度臺上字第3141號判決意旨參照)。另土地
      所有人非通過他人之土地，不能設置電線、水管、瓦斯管
      或其他管線，或雖能設置而需費過鉅者，得通過他人土地
      下而設置之。但應擇其損害最少之處所及方法為之，並應
      支付償金；有通行權人於必要時，得開設道路，為民法第
      786條第1項、第788條第1項前段所明定。
　　㈣查系爭647地號土地為袋地且非原告任意行為而產生，又該
      土地為北港鎮都市計畫範圍內之住宅區，有雲林縣北港鎮
      都市計畫土地使用分區（或公共設施用地）證明書在卷可
      參（港簡卷第339頁），原告自得以系爭647地號土地作為
      建築房屋使用，且通行鄰地以聯絡道路。且原告所提出之
      通行方案為有所據，其理由如下：
　　　⒈原告為建築房屋，前以系爭647地號土地向雲林縣政府申
        請建築線指定，該機關函覆「經查該地段地號未臨接道
        路，故無法指定(示)建築線」，有雲林縣政府109年4月
        20日府城都二字第1090034565號函在卷可佐（港簡卷第
        57頁），原告當有通行鄰地以聯絡公路並指定建築線之
        需要，才能發揮系爭647地號土地供建築使用之使用價
        值。
　　　⒉系爭647地號土地之東側同段639、740地號土地目前為北
        港鎮新西街，有系爭647地號土地現況套繪圖在卷可稽
        （港簡卷第249頁），且同段639、740地號土地之土地
        使用分區為道路用地，有該二筆土地之土地使用分區（
        或公共設施用地）證明書在卷可憑（本院卷㈡第401頁）
        ，則原告主張通行系爭641、649地號土地為系爭647地
        號土地聯絡公路即北港鎮新西街之最短路徑，反之如通
        行系爭647地號土地西側658地號土地則通行距離較遠，
        則原告主張之通行方案，係於通行必要之範圍內，擇其
        周圍地損害最少之處所及方法為之，被告等人抗辯稱原
        告應通行系爭658地號土地等語，為不可採。
　　　⒊依建築技術規則建築設計施工編第2條第1項第4款之規定
        ，基地內以私設通路為進出道路之建築物總樓地板面積
        合計在1,000平方公尺以上者，通路寬度為6公尺。又依
        據94年7月11日變更北港都市計畫（第四次通盤檢討）
        （第二階段）土地使用分區管制要點規定：住宅區係為
        提供居民優良之居住環境而劃設，建蔽率不得大於60％
        ，鄰接15公尺以上計畫道路縱深30公尺以內之地區，容
        積率不得超過210％；其餘部分容積率不得大於180％。而
        系爭647地號土地現為袋地，若取得通行權所臨道路寬
        約5至7公尺，其容積率不得大於180％，有百辰不動產估
        價師事務所不動產估價報告在卷可查（港簡卷第299頁
        ），而係爭647地號土地之面積為878.07平方公尺，以1
        80％之容積率計算，可建築之總樓地板面積為1580.418
        平方公尺，依據上開規定為通行之土地寬度不得小於6
        公尺。原告主張通行之附圖所示編號A、B部分土地之合
        計面寬正好約6公尺，原告主張通行之範圍並無權利濫
        用之情形。且以此寬度通行附圖所示編號A、B部分土地
        之面積分別僅為2.74平方公尺、2.33平方公尺，反觀如
        通行系爭647地號土地西側之同段658地號土地，通行面
        積將遠較原告主張之通行方案多達數倍，益徵原告主張
        之通行方案，係於通行必要之範圍內，擇其周圍地損害
        最少之處所及方法為之。
　　　⒋原告主張確認通行權之附圖所示編號B部分土地為系爭64
        1地號土地南側狹長型畸零地；另原告主張之附圖所示
        編號A部分土地為系爭649地號土地北側土地，而系爭64
        9地號土地本身即為面積僅26.36平方公尺，且地形狹長
        之土地。該二部分土地受限於面積及地形影響，能為有
        效利用之可能性極低，故原告主張確認通行此二部分土
        地之權利，對鄰地造成之損害最少。
　　　⒌本院110年9月13日至系爭641、649地號土地勘驗，由勘
        驗照片可知（本院卷㈡第235頁）原告主張確認通行權之
        附圖所示編號A、B二部分土地，目前為鋪設水泥之空地
        ，原告通行該等部分土地無需拆除土地上之建物或地上
        物，故原告主張通行該處所，為對鄰地造成損害最少之
        處所及方法。
　　　⒍被告戴宗廷雖抗辯稱系爭641地號土地本來與同段639地
        號土地是同一塊的，所以不同意原告所提之通行方案等
        語，然系爭641地號土地既與同段639地號土地為同一塊
        土地，目前同段639地號土地為北港鎮新西街，原告主
        張之通行方案最接近同段639地號土地，同段639地號土
        地與原告主張確認通行權之附圖所示編號B部分土地合
        併做為道路通行之用，為發揮通行地及被通行地最大效
        用之方案，故被告戴宗廷之上開抗辯理由為不可採。
　　　⒎被告蔡景川、蔡欣樫雖抗辯稱其認為原告之主張惡劣地
        剝奪其祖先留下來的土地，希望能捍衛祖產等語，然原
        告提出之通行主張並非要取得通行部分土地之所有權，
        本件供通行土地之所有人仍保有其所有權，且依據民法
        第787條第2項後段：「對於通行地因此所受之損害，並
        應支付償金。」之規定，本件被告尚得請求原告支付償
        金，反而可使各該被告獲得額外收益，對各該被告並無
        不利。
　　　⒏被告蔡景川、蔡欣樫、蔡欣修、蔡吳絹、蔡春榮雖抗辯
        稱原告所有之系爭647地號土地及同段648地號土地原本
        是同一個地主等語，然即便上開被告等所述為真，系爭
        647地號土地及同段648地號土地本為同一筆土地後分割
        成二筆土地，依法原告應先通行同段648地號土地，然
        由地籍圖觀之，同段648地號土地亦為與公路無適宜聯
        絡之袋地，故原告亦無法利用同段648地號土地為通行
        。
　　　⒐被告蔡景川、蔡欣修、蔡欣樫、蔡吳絹、蔡春榮雖抗辯
        稱原告要通行的道路會直接對到其等所有的房子，這樣
        包含消防車會無法通行，連轉彎都無法轉，且阻擋視線
        而可能造成車禍人員傷亡。然系爭647地號土地同段之
        其他鄰地對外通行本來就是靠同段639、740地號土地，
        車輛及消防車通行及轉彎也是利用上開二筆土地，原告
        主張本件通行方案並未占用到同段639、740地號土地，
        並無造成車輛無法通行或阻擋行車視線之問題。
　　　⒑被告蔡吳絹、蔡春榮部分雖抗辯稱為何其等土地要無故
        的讓原告通行等語。然原告係依據民法第787條第1項規
        定請求通行，此為原告之法定權利，況各被告可以請求
        原告支付償金，故並非無故讓原告通行。
四、綜上所述，原告所有之系爭647地號土地與公路無適宜之聯
    絡，而有通行周圍他人土地以至公路之必要，而被告所有之
    系爭641地號二筆土地內如北港地政109年11月12日土地複丈
    成果圖即附圖所示編號A部分，面積2.74平方公尺土地、編
    號B部分，面積2.33平方公尺土地，為原告於通行之必要範
    圍內，能適度發揮袋地之經濟價值，且係造成周圍土地損害
    最少之處所及方法。再者，系爭647地號土地為住宅區用地
    ，既得建築房屋居住使用，自有於通行範圍內鋪設柏油(或
    水泥)以供通行及設置電線、水線、瓦斯管或其他管線之需
    要。從而，原告依據民法第786條、第787條之規定，請求確
    認其對附圖所示編號A、B部分土地有通行權，及被告應容忍
    原告在前項通行權範圍內之土地上鋪設柏油(或水泥)以供通
    行及埋設電線、水管、瓦斯管或其他管線，且不得為妨礙原
    告通行之行為，為有理由，應予准許，爰判決如主文第1至4
    項所示。
五、訴訟費用負擔之依據：民事訴訟法第81條第2項。　　　　
中　　華　　民　　國　　111 　年　　4　　月　　15　　日
                  民事第二庭    法  官  楊昱辰

以上正本係照原本作成。
如對本判決上訴，須於判決送達後廿日內向本院提出上訴狀。如
委任律師提起上訴者，應一併繳納上訴審裁判費。
中　　華　　民　　國　　111 　年　　4　　月　　15　　日
                                書記官　陳玉珮